臺灣高等法院臺南分院刑事判決　　　　　　　　九十三年度上易字第二○三號　Ｃ
　　　上　訴　人　臺灣雲林地方法院檢察署檢察官
　　　被　　　告　丙　○　○
右上訴人因被告妨害名譽案件，不服臺灣雲林地方法院九十二年度易字第三二六號中
華民國九十三年三月十八日第一審判決（起訴案號：臺灣雲林地方法院檢察署九十二
年度偵字第三三號），提起上訴，本院判決如左：
      主      文
原判決撤銷。
丙○○共同連續散布文字，指摘足以毀損他人名譽之事，處有期徒刑伍月，如易科罰
金，以佰元折算壹日。
      事      實
一、丙○○與李建勳原係男女朋友關係，二人曾同居於高雄縣河北二路一００號租屋
    ，丙○○亦曾至雲林縣斗六市○○路一六三巷六號及雲林縣斗六市○○街十四號
    李建勳兩地住居處過夜，丙○○與李建勳之父母乙○○、甲○二人亦於上址相處
    熟絡。於二人交往期間，丙○○與李建勳有金錢往來，李建勳因故簽發票面金額
    為新台幣（下同）七十萬元（發票日期空白）之本票一紙給丙○○，丙○○認為
    李建勳積欠其債務。於民國九十年間，丙○○與李建勳結束約五年的男女朋友關
    係而分手。於九十年年底，丙○○因身體不適，無工作亦無收入，需錢支應生活
    開銷，丙○○認李建勳欠債該還，即向李建勳追討上述票面金額七十萬元債務，
    惟李建勳避不見面，丙○○轉向李建勳父母乙○○、甲○二人要求處理，亦未獲
    置理，丙○○認其過去付出未獲回報，心有不甘，意欲報復，即基於妨害乙○○
    、甲○、李建勳三人名譽之概括犯意，並本於散布於眾之意圖，於九十一年二月
    初某日起，在其高雄市○○○路一００號租處，連續撥打四通電話至乙○○擔任
    教師職務之「天主教私立正心高級中學」（址設雲林縣斗六市○○路一號，下簡
    稱正心中學）給該校時任教務主任丁振源、總務主任郭正利、學務（訓導）主任
    羅澤民、校長陳憲一等人，於電話中向其等指摘稱：「乙○○在校外販賣補充教
    材，違背教育部規定。」、「乙○○對其企圖非禮。」、「乙○○與甲○夫妻教
    子（指李建勳）無方。」、「乙○○沒品又沒德，學校不能收留這種人。」、「
    乙○○身體不好，所以甲○會向外面發展、亂來。」、「李建勳嗜賭如命、賭博
    欠錢。」等足以毀損乙○○、甲○、李建勳名譽之事。丙○○復賡續上述誹謗之
    概括犯意，於九十一年二月二十四日凌晨一時三十五分十二秒，在高雄市某不知
    名之網路咖啡店內，利用同有誹謗犯意聯絡之某不詳姓名、年籍之成年男子，使
    用該網咖店內之電腦設備，以發送電子郵件之方式，連結至正心中學師生得以進
    入閱覽之「高一修討論區」網站，而以「小飛俠」為發表人名義，傳送如附件所
    示內容之電子郵件至上述網站內，任由正心中學師生上該網站瀏覽，而散布文字
    、指摘足以毀損乙○○、甲○、李建勳等三人名譽之事，致乙○○恐無法接受學
    校續聘為教師，而申請提早退休。
二、案經乙○○、李建勳告訴雲林縣警察局斗六分局報告及甲○告訴臺灣雲林地方法
    院檢察署檢察官偵查起訴。
      理      由
一、右揭事實，業據被告丙○○於本院坦承不諱（見本院九十三年六月十六日審判筆
    錄第四頁），且就被告撥打電話至學校指摘足以損毀告訴人乙○○、甲○、李建
    勳三人名譽之事實，亦據證人郭正利（正心中學總務主任）、丁振源（時任正心
    中學教務主任）、吳森雄（學校秘書）、羅澤民（正心中學學務主任即訓導主任
    ）、陳憲一（正心中學校長）於原審到庭具結證述甚詳（見原審卷第一一四頁、
    第一一七頁、第一一八頁、第一二０頁、第一六八頁、第一七０頁、第一七六頁
    ）。就被告以電子郵件散佈指摘足以毀損告訴人三人名譽之情，並為證人詹嘉隆
    （正心中學專任教師及網路管理師）、吳森雄、丁振源、陳憲一於原審具結證稱
    明確（見原審卷第一一三頁、第一一八頁、第一六八頁背面、第一七六頁、第一
    七七頁），復有該電子郵件影本在卷可稽。又被告與李建勳曾相戀同居，二人曾
    有金錢往來，嗣因故李建勳簽發面額七十萬元之本票予被告，被告與李建勳交往
    期間，亦於李建勳之上址住居處，與乙○○、甲○二人相處熟絡，被告曾經贈與
    乙○○、甲○禮物，其後被告與李建勳分手，被告要求李建勳、乙○○、甲○償
    還該七十萬元債務等情，同為證人李建勳、乙○○具結證述甚明，又被告請呂培
    曦出面向乙○○要債之情，亦據證人呂培曦於檢察官面前具結證述無誤（見偵緝
    卷第三七頁）。矧被告除因催討債務未獲置理進而誹謗報復外，亦經原審當庭勘
    驗告訴人乙○○夫妻提出之被告於案發期間與告訴人乙○○夫妻二人之對話錄音
    帶內容顯示，被告於電話中竟因催討債務事，多次與告訴人甲○發生口角爭執，
    互相叫罵低俗語言，被告揚言若不還錢，則將讓全部斗六市○○○道告訴人家中
    之事，欲將事情惹大，被告並於電話中向告訴人甲○叫稱「妳丈夫去外面把女人
    ，妳討客兄˙˙˙」「妳先生在外面生了一個孩子˙˙˙，戶政事務所查就知道
    ，˙˙˙」「他（乙○○）在外面有私生子˙˙˙，妳可以到戶政事務所查，查
    看看你是不是有三個兒子」等情，均經筆錄在卷（見原審卷第六七頁背面、第六
    八頁、第七一頁），核與被告所供犯案動機及內容相符。再者，被告與告訴人三
    人本均熟識，李建勳亦於原審庭訊中坦承當時係真心與被告相愛，被告亦是如此
    同等對待，其後因故分手，再徵諸被告事後因催討債務無著，致採取激烈的手段
    誹謗告訴人之名譽，從而，被告誹謗告訴人三人之惡意，甚為明顯，被告之自白
    應與事實相符。又被告於本院直承伊不懂電腦，係在網咖以數百元請一位不知名
    之人士幫忙輸入等語，而參諸上開被告所託人發送如判決附件之電子郵件內容，
    純係揭人隱私，與公益毫無關連，客觀上即屬誹謗他人之文字，該不詳姓名、年
    籍之成年男子應明知其代為鍵入並傳輸上網供不特定人瀏覽，足以毀損他人名譽
    。被告與該發送電子郵件不詳姓名之成年人間，自有犯意聯絡及行為分擔。本件
    事證已臻明確，被告之犯行洵堪認定，應依法論科。
二、核被告以撥打電話指摘足以毀損乙○○、甲○、李建勳三人名譽之所為，係犯刑
    法第三百十條第一項之誹謗罪；又被告與不詳姓名之成年男子共同以傳送電子郵
    件散布文字方式誹謗乙○○、甲○、李建勳三人名譽之行為，係犯同法第三百十
    條第二項之加重誹謗罪。公訴人起訴書對被告撥打電話誹謗之事實已予載明，雖
    漏未論述被告此部分之法條，仍在起訴範圍之內，本院自應審理。又被告與該發
    送電子郵件不詳姓名之成年人間，皆有犯意聯絡及行為分擔，均為共同正犯。被
    告於每一電話中誹謗告訴人三人，又於上開電子郵件中誹謗告訴人三人，均係一
    行為所觸犯之數罪名，屬想像競合犯，仍應分別論以刑法第三百十條第一項之誹
    謗罪，及同法條第二項之加重誹謗罪各一罪。又被告先後四次撥打電話誹謗告訴
    人及一次傳送電子郵件誹謗告訴人之犯行，時間緊接，觸犯犯罪構成要件相同之
    罪名，顯均係基於概括犯意反覆而為，為連續犯，應依刑法第五十六條之規定，
    從一較重之刑法第三百十條第二項之加重誹謗罪論處，並加重其刑。
三、原審以被告事證已臻明確，因予論罪科刑，固非無見，惟查（一）被告既與不詳
    姓名之成年男子共同以傳送電子郵件散布文字之方式誹謗，應成立共同正犯，詎
    原判決竟論以間接正犯，已有未洽；（二）本件原審已於九十三年二月二十四日
    裁定由受命法官進行獨任審判程序，惟於九十三年二月二十六日審判筆錄上竟記
    載本件由三位法官（含審判長）進行合議審判，與該日確由受命法官一人進行獨
    任審判不合，其審理筆錄之記載，尚有未洽。又檢察官認告訴人因被告之犯行而
    提早退休，受損甚巨，業經原審認定在卷，本院審理中被告復無意與告訴人和解
    賠償損害，檢察官據以上訴指摘原判決量刑過輕不當，亦非無理由，應由本院將
    原判決撤銷改判。爰併審酌被告犯罪後坦承犯行，並已於原審審理時當庭向告訴
    人三人表達抱歉之意，態度尚稱良好，被告因無工作亦無收入，又因要債無門，
    致生誹謗告訴人之犯罪動機，被告身體狀況欠佳，有被告之診斷證明書及高雄榮
    民總醫院九十三年二月十八日高總管字第０９３０００１４５０號函文暨所附病
    歷資料函覆表、急性病房住院病歷在卷可參（見原審卷第八四頁至第九三頁、第
    一五六頁至第一六一頁），足見被告亦因此事件受有打擊，惟被告不僅連續撥打
    電話給告訴人乙○○就職之學校主管誹謗告訴人乙○○、甲○、李建勳，復又上
    網傳送電子郵件散布毀損告訴人名譽之事，且其指摘之內容就告訴人乙○○、甲
    ○之學校老師身分而言，亦屬十分之嚴厲，犯罪情節不輕，告訴人乙○○亦因恐
    未獲學校續聘，而於案發後申請提前退休，致損失不少工作所得及可以期待更多
    之退休金（此經證人陳憲一證述屬實），其與告訴人甲○、李建勳精神上均受有
    不小之損害，被告嗣亦未賠償告訴人損失，應予妥適量刑，爰量處如主文第二項
    所示之刑，並諭知易科罰金之折算標準，以示懲儆。
據上論斷，應依刑事訴訟法第三百六十九條第一項前段、第三百六十四條、第二百九
十九條第一項前段，刑法第五十六條、第三百十條第二項、第五十五條、第四十一條
第一項前段，罰金罰鍰提高標準條例第一條前段、第二條，判決如主文。
本案經檢察官曾銘芳到庭執行職務。
中    華    民    國      九十三      年      六      月    三十        日
                                  臺灣高等法院臺南分院刑事第二庭
                                      審判長法官  葉    居    正
                                            法官  林    勝    木
                                            法官  莊    俊    華
右正本證明與原本無異。
不得上訴。
                                      法院書記官  廖    明    娟
中    華    民    國      九十三      年      七      月      二        日
附錄法條：
刑法第三百一十條：
意圖散布於眾，而指摘或傳述足以毀損他人名譽之事者，為誹謗罪，處一年以下有期
徒刑、拘役或五百元以下罰金。
散布文字、圖畫犯前項之罪者，處二年以下有期徒刑、拘役或一千元以下罰金。
對於所誹謗之事，能證明其為真實者，不罰。但涉於私德而與公共利益無關者，不在
此限。
附件：被告丙○○所發送之電子郵件內容全文（文字、段落均依原文照錄）
我們學校初中部聽說有一ㄍ衣冠禽獸ㄉ老師是教生物ㄉ是姓李的吧他平日是很道貌岸
然ㄉ可是聽說他很變態很色情狂ㄉ
他ㄉ太太姓余年紀大ㄉ不能滿足他ㄉ性慾他除ㄌ花錢去外面開女人外竟然連自己ㄉ準
媳婦都想要吃有好多次企圖想強暴她嚇得那準媳婦忙向李姓老師ㄉ大兒子也就是未來
ㄉ丈夫求助可是這李家都不是人她這未來ㄉ丈夫竟說沒關係爸爸要就給她嚇得這ㄍ準
媳婦破膽連忙逃璃（按：應係「離」之誤）這ㄍ變態家庭
說到李姓老師ㄉ某她姓余本來也是斗六一所國校ㄉ老師因為他們夫妻教子無方大兒子
嗜賭如命喜歡冒充醫生騙財又騙色那ㄍ準媳婦就是這樣被騙ㄉ花ㄌ數百萬銀子在李家
到後來還是被未來ㄉ公公性騷擾落的青春磨蝕錢財俱被侵吞ㄉ命運
李家二兒子吸毒多年監獄進出不停十分有名李家女兒女婿都沒有固定職業依靠李家接
濟過活
李老師在外面聽說和別ㄉ女人又生ㄌ一ㄍ兒子就是不能在家裡報正常戶口ㄉ那種真是
有夠亂ㄉ一家
就是因為太亂ㄌ所以李老師ㄉ太太余老師在國校越混越沒面子就提前退休ㄌ他們那ㄍ
大兒子因為嗜賭好賭博使得原先ㄉ王姓前妻還沒離婚就往外發展交ㄌ別ㄉ男人並懷孕
生ㄌ一ㄍ女孩再把那小孩報入李家戶口認祖歸宗真是一報還一報報得有夠快ㄉ
李老師在本校教課祇是副業搞升學補充教材才是他ㄉ正業他們利用夫妻都是老師ㄉ關
係強迫誘騙學生一定要訂購補充教材違反教育部ㄉ有關規定發違背良心ㄉ財有夠可惡
李家大兒子喜歡賭博是遠近馳名曾經因為積欠賭債太多債主追討無著還追到本校找他
ㄉ爸爸李老師要債並且在校園樹上噴漆寫ㄌ李００一家欠錢不還又倒會這款ㄉ人沒品
又沒德自己不能做好榜樣子女也教不好又變態又下流本校怎能容留這款人為人師表ㄋ
